# Análisis Exploratorio de Datos {#eda}

## Características Sociodemográficas

### Género

```{r genero-tabla}
freq_table(df, "Gender")
```

```{r genero-plot, fig.cap="Distribución de participantes por género"}
plot_categorical(df, "Gender", xlab = "Género")
```

La muestra presenta una ligera mayoría de participantes de género femenino
(`r sum(df$Gender == "Female")` de `r nrow(df)`, `r round(100*mean(df$Gender=="Female"),1)`%),
frente a `r sum(df$Gender == "Male")` participantes de género masculino
(`r round(100*mean(df$Gender=="Male"),1)`%). El porcentaje de valores faltantes en esta
variable es bajo (`r sum(df$Gender == "Missing")` casos, `r round(100*mean(df$Gender=="Missing"),1)`%).

### Edad

```{r edad-missing, fig.cap="Completitud de la variable Edad"}
plot_missingness(df, "Age")
```

```{r edad-hist, fig.cap="Distribución de la edad de los participantes"}
plot_histogram(df, "Age", xlab = "Edad (años)", binwidth = 1)
```

```{r edad-box, fig.cap="Boxplot de la edad con umbrales de Hampel"}
plot_boxplot_hampel(df, "Age", ylab = "Edad (años)")
```

```{r edad-resumen}
summary_stats(df, "Age") %>%
  kable(digits = 2, col.names = c("N", "Faltantes", "Media", "DE", "Mediana", "Mín", "Máx")) %>%
  kable_styling(full_width = FALSE, bootstrap_options = c("striped", "hover"))
```

La edad presenta un bajo porcentaje de valores faltantes
(`r sum(is.na(df$Age))` de `r nrow(df)`, `r round(100*mean(is.na(df$Age)),1)`%). El test de
Lilliefors confirma una desviación estadísticamente significativa de la normalidad, consistente
con la ligera asimetría positiva observada en el histograma. El filtro de Hampel
(mediana ± 3×MAD) no evidencia valores atípicos: todas las edades registradas se encuentran
dentro del rango esperado para la población de estudio (adolescentes escolarizados de 9.° a 11.°).

### Grado Escolar

```{r grado-tabla}
freq_table(df, "Grade")
```

```{r grado-plot, fig.cap="Distribución de participantes por grado escolar"}
plot_categorical(df, "Grade", xlab = "Grado")
```

La distribución por grado escolar es relativamente balanceada entre 9.°, 10.° y 11.°,
lo que favorece la representatividad de comparaciones estratificadas por nivel académico
en los análisis posteriores.

### Municipio

```{r municipio-tabla}
freq_table(df, "Municipality")
```

```{r municipio-plot, fig.cap="Distribución de participantes por municipio"}
plot_categorical(df, "Municipality", xlab = "Municipio")
```

Polo Nuevo y Santo Tomás concentran la mayor parte de la muestra, mientras que Puerto
Colombia y Suan constituyen un estrato secundario, más reducido, de participantes.

### Etnia

```{r etnia-tabla}
freq_table(df, "Ethnicity")
```

```{r etnia-plot, fig.cap="Distribución de participantes por grupo étnico"}
plot_categorical(df, "Ethnicity", xlab = "Grupo étnico")
```

La composición étnica de la muestra es heterogénea, con 'Mestizo' y 'Caucasian' como las
categorías más frecuentes, seguidas de 'Afrodescendant' y 'Other'. El porcentaje de
valores faltantes en esta variable (`r round(100*mean(df$Ethnicity=="Missing"),1)`%) es
mayor que en las demás variables demográficas, lo que sugiere mayor reticencia o
dificultad de auto-reporte en este ítem.

### Nivel Socioeconómico (SSE)

```{r sse-tabla}
freq_table(df, "SSE")
```

```{r sse-plot, fig.cap="Distribución de participantes por nivel socioeconómico"}
plot_categorical(df, "SSE", xlab = "Nivel Socioeconómico")
```

El nivel socioeconómico 'Low' concentra a la gran mayoría de la muestra, seguido de
'Medium', mientras que 'High' representa una fracción marginal. Esta distribución es
consistente con el contexto semirural de los municipios estudiados. El porcentaje de
valores faltantes (`r round(100*mean(df$SSE=="Missing"),1)`%) es el más alto entre las
variables demográficas, atribuible probablemente a que un subconjunto de adolescentes
desconoce la clasificación socioeconómica oficial de su hogar.

### Nivel Educativo de los Padres

```{r educacion-tabla}
freq_table(df, "Education")
```

```{r educacion-plot, fig.cap="Distribución de participantes por nivel educativo de los padres"}
plot_categorical(df, "Education", xlab = "Nivel Educativo de los Padres")
```

'High School' es la categoría modal, lo que indica que la educación secundaria está
ampliamente asegurada entre los hogares de los participantes, mientras que el acceso a
educación superior ('Undergraduate' y 'Graduate') es considerablemente menor.

## Apoyo Social Percibido y Entrapment

Las variables `Family`, `Friends` y `SigOthers` corresponden a los puntajes latentes de
las tres dimensiones de la Escala Multidimensional de Apoyo Social Percibido (MSPSS):
familia, amigos y otras personas significativas. La variable `Entrapment` corresponde al
puntaje latente de *entrapment*, acompañado de su error estándar de medición
(`Entrapment_SE`). Al tratarse de puntajes derivados de un modelo de medición, se
esperan distribuciones aproximadamente continuas centradas alrededor de cero.

### Apoyo Familiar (Family)

```{r family-missing, fig.cap="Completitud de la dimensión Family"}
plot_missingness(df, "Family")
```

```{r family-hist, fig.cap="Distribución del puntaje de apoyo familiar"}
plot_histogram(df, "Family", xlab = "Apoyo Familiar (puntaje latente)")
```

```{r family-box, fig.cap="Boxplot del puntaje de apoyo familiar con umbrales de Hampel"}
plot_boxplot_hampel(df, "Family", ylab = "Apoyo Familiar (puntaje latente)")
```

```{r family-resumen}
summary_stats(df, "Family") %>%
  kable(digits = 2, col.names = c("N", "Faltantes", "Media", "DE", "Mediana", "Mín", "Máx")) %>%
  kable_styling(full_width = FALSE, bootstrap_options = c("striped", "hover"))
```

### Apoyo de Amigos (Friends)

```{r friends-missing, fig.cap="Completitud de la dimensión Friends"}
plot_missingness(df, "Friends")
```

```{r friends-hist, fig.cap="Distribución del puntaje de apoyo de amigos"}
plot_histogram(df, "Friends", xlab = "Apoyo de Amigos (puntaje latente)")
```

```{r friends-box, fig.cap="Boxplot del puntaje de apoyo de amigos con umbrales de Hampel"}
plot_boxplot_hampel(df, "Friends", ylab = "Apoyo de Amigos (puntaje latente)")
```

```{r friends-resumen}
summary_stats(df, "Friends") %>%
  kable(digits = 2, col.names = c("N", "Faltantes", "Media", "DE", "Mediana", "Mín", "Máx")) %>%
  kable_styling(full_width = FALSE, bootstrap_options = c("striped", "hover"))
```

### Apoyo de Otras Personas Significativas (SigOthers)

```{r sigothers-missing, fig.cap="Completitud de la dimensión SigOthers"}
plot_missingness(df, "SigOthers")
```

```{r sigothers-hist, fig.cap="Distribución del puntaje de apoyo de otras personas significativas"}
plot_histogram(df, "SigOthers", xlab = "Apoyo de Otras Personas Significativas (puntaje latente)")
```

```{r sigothers-box, fig.cap="Boxplot del puntaje de SigOthers con umbrales de Hampel"}
plot_boxplot_hampel(df, "SigOthers", ylab = "Apoyo de Otras Personas Significativas (puntaje latente)")
```

```{r sigothers-resumen}
summary_stats(df, "SigOthers") %>%
  kable(digits = 2, col.names = c("N", "Faltantes", "Media", "DE", "Mediana", "Mín", "Máx")) %>%
  kable_styling(full_width = FALSE, bootstrap_options = c("striped", "hover"))
```

Las tres dimensiones del apoyo social percibido comparten un patrón de valores faltantes
de magnitud similar (`r sum(is.na(df$Family))` casos, `r round(100*mean(is.na(df$Family)),1)`%),
lo cual es consistente con que provienen del mismo instrumento (MSPSS) y probablemente
del mismo subconjunto de participantes con no-respuesta en la escala completa.

### Entrapment

```{r entrapment-missing, fig.cap="Completitud del puntaje de Entrapment"}
plot_missingness(df, "Entrapment")
```

```{r entrapment-hist, fig.cap="Distribución del puntaje de Entrapment"}
plot_histogram(df, "Entrapment", xlab = "Entrapment (puntaje latente)")
```

```{r entrapment-box, fig.cap="Boxplot del puntaje de Entrapment con umbrales de Hampel"}
plot_boxplot_hampel(df, "Entrapment", ylab = "Entrapment (puntaje latente)")
```

```{r entrapment-resumen}
summary_stats(df, "Entrapment") %>%
  kable(digits = 2, col.names = c("N", "Faltantes", "Media", "DE", "Mediana", "Mín", "Máx")) %>%
  kable_styling(full_width = FALSE, bootstrap_options = c("striped", "hover"))
```

#### Error estándar de medición (Entrapment_SE)

```{r entrapment-se-hist, fig.cap="Distribución del error estándar del puntaje de Entrapment"}
plot_histogram(df, "Entrapment_SE", xlab = "Error Estándar de Entrapment")
```

El error estándar de medición de *entrapment* varía entre participantes, lo que refleja
la precisión diferencial del puntaje latente estimado y deberá tenerse en cuenta al
incorporar la incertidumbre de medición en los modelos de moderación (por ejemplo,
mediante un enfoque SEM o Bayesiano).

### Correlaciones entre las variables continuas

```{r correlaciones, fig.cap="Matriz de correlación (pares completos) entre apoyo social y entrapment", fig.width=5, fig.height=5}
vars_continuas <- df %>% select(Family, Friends, SigOthers, Entrapment)
cor_mat <- cor(vars_continuas, use = "pairwise.complete.obs")
corrplot::corrplot(cor_mat, method = "color", type = "upper", addCoef.col = "black",
                    tl.col = "black", diag = FALSE)
```

Como es de esperar, las tres dimensiones del apoyo social percibido están
correlacionadas positivamente entre sí, mientras que `Entrapment` muestra una asociación
en sentido contrario con cada una de ellas, en línea con la hipótesis de que un mayor
apoyo social percibido se relaciona con menores niveles de *entrapment*. Esta observación
descriptiva es la que se pondrá a prueba formalmente mediante los modelos de regresión
jerárquica planteados en el proyecto.
